臺灣臺中地方法院民事判決　九十二年度訴字第五四九號
　　原　　　告　興威股份有限公司
　　法定代理人　林溫豐
　　訴訟代理人　丙○○
　　　　　　　　林根煌　律師
　　複代理人　　林邦賢　律師
　　訴訟代理人　丁○○　　　　.
　　被　　　告　大金營造股份有限公司　設宜蘭縣冬山鄉○○路○段七十九號
　　法定代理人　林水壽　　　　.
　　訴訟代理人　甲○○　　　　.
　　　　　　　　　　　　　　　.
　　被　　　告　乙○○　　　　.
　　　　　　　　　　　　　　　.
右當事人間請求給付貨款事件，本院於中華民國九十三年四月七日言詞辯論終結，判
決如左：
    主      文
被告應連帶給付原告新台幣壹佰陸拾玖萬伍仟貳佰捌拾元，並自民國九十二年二月二
十七日起至清償日止，按週年利率百分之五計算之利息。
訴訟費用由被告連帶負擔。
本判決於原告以新台幣伍拾陸萬伍仟元供擔保後得假執行；但被告以新台幣壹佰陸拾
玖萬伍仟貳佰捌拾元預供擔保，得免為假執行。
    理      由
甲、原告方面：
  一、聲明：(一)被告應連帶給付原告新台幣（下同）一百六十九萬五千二百八十元整
      ，並自起訴狀繕本送達之翌日起至清償日止，按週年利率百分之五計算之利息
      。(二)原告願供擔保，請准宣告假執行。
  二、陳述：
    (一)緣被告大金營造股份有限公司（下稱大金公司）承攬訴外人台灣電力股份有限
      公司（下稱台電公司）所發包之「１６１ＫＶ翁子霧峰線＃、＃鐵塔基礎
      工程」（下稱系爭工程），於民國（下同）九十一年七月間，為系爭工程施工
      所需之預拌混凝土，向原告訂購預拌混凝土材料，雙方並簽有訂貨契約書（下
      稱系爭契約書），依契約書付款辦法約定，被告大金公司應依實際出貨數量每
      月結算給付原告貨款，同時並由被告乙○○為連帶保證人，對被告大金公司應
      履行之義務負連帶清償責任。自九十一年八月起至十二月止，被告大金公司總
      計向原告訂購一百七十萬七千五百元之預拌混凝土，然被告大金公司卻未依約
      給付貨款，總計尚積欠原告一百六十九萬五千二百八十元，經原告事後前往被
      告大金公司催討，被告大金公司均置之不理，為此，爰依民法第三百六十七條
      及同法第二百七十三條第一項之規定提起本訴訟請求。
    (二)對被告抗辯所為之陳述：
      1.系爭工程為訴外人台電公司所發包，其係公營事業單位，依政府採購法第三
        條及同法第六十五條第一項之規定，得標廠商即被告大金公司應自行履行工
        程、勞務契約，不得轉包，是被告大金公司主張系爭工程已轉包予被告乙○
        ○，原告否認之。
      2.被告乙○○為被告大金公司之員工，受雇處理系爭工程，此據被告大金公司
        提出之工程合約書，付款辦法約定為一個月付一次，然由被告大金公司另提
        之付款明細表上記載，款項之支付為一個月付好幾次，足證被告乙○○係受
        託處理系爭工程，如需用錢即可向被告大金公司請款，根本未按照工程進度
        去請款。被告乙○○雖親自交付原告以鍾雪嬌為發票人之支票四紙（票載日
        期為九十一年十一月二十日、面額為一萬二千二百元；票載日期為九十二年
        一月十日、面額為六十六萬八千三百元；票載日期為九十二年二月十日、面
        額為六十九萬六千六百八十元；票載日期為九十二年一月十日、面額為八萬
        八千元），惟經提示後，僅其中乙紙金額為一萬二千二百元之支票兌現清償
        ，其餘三紙均遭退票，被告大金公司迄今仍有一百六十九萬五千二百八十元
        未為清償。此外，雖證人柯來成、邱進安均證稱，系爭工程係由被告乙○○
        向被告大金公司轉包，並由其等向被告乙○○請款，但查被告大金公司所提
        之付款明細表內載九十一年十月十八日付板模工資，同年月三十日付白鐵欄
        杆工資，證明前開二位證人請款係向被告大金公司請款，且由被告大金公司
        給付，是前開二位證人證言並不實在。
      3.退步言之，縱認被告大金公司將系爭工程轉包予被告乙○○屬實，據該工程
        合約書第八條約定：「、、、乙方（即被告乙○○）代表本公司（即被告公
        司）與台電接洽施工、、、如人員需駐工地工作由乙方負責及管理，其餘施
        工管理及一切皆由乙方負責」，是被告乙○○就系爭工程有代表被告大金公
        司為一切之行為，則被告乙○○為系爭工程施工所需預拌混凝土代表被告大
        金公司向原告購買，並持被告大金公司之印章簽訂系爭契約書及會帳、付款
        等行為，均為有權代理，此由系爭契約書上被告大金公司之印章，與其所謂
        將系爭工程轉包予被告乙○○而簽訂之工程合約書上之印章比對，二者之印
        文完全相同，可知系爭契約書上被告大金公司之印章，其為真正已無庸置疑
        ，有民法第一百六十九條前段表見代理規定之適用，是被告大金公司應負授
        權人之責任。
  三、證據：提出預拌混凝土訂貨契約書乙份、預拌混凝土會帳表五紙、庭呈被告大
      金公司勞健保名冊乙份（均為影本）為證，並聲請調查證據函請勞工保險局查
      詢九十一年六月至同年十二月間被告大金公司是否有為被告乙○○投保勞工保
      險、函請財政部南區國稅局查詢九十一年間被告大金公司有否開立薪資所得扣
      繳憑證單給被告乙○○。
乙、被告方面：
  壹、被告大金公司部分：
  一、聲明：(一)原告之訴及假執行之聲請均駁回。(二)如受不利判決，請准供擔保免為
      假執行。
  二、陳述：
    (一)查被告大金公司固曾向訴外人台電公司台中供電區營業處標得系爭工程，惟於
      得標後即將全部工程轉包予另被告乙○○，由被告乙○○與鍾雪嬌二人合夥承
      作，被告乙○○曾多次向被告大金公司領取工程款，並曾雇用訴外人王煌能工
      作。故原告所謂訂購契約書，係原告與被告乙○○間之爭執，與被告大金公司
      無涉。又被告大金公司與台電公司間所訂之承攬契約，縱有記載不得轉包工程
      給他人，僅被告大金公司違反契約之約定而已，並不能因此否定被告大金公司
      將系爭工程轉包予被告乙○○之事實。
    (二)查被告乙○○非被告大金公司之員工，因此被告乙○○從未向被告大金公司領
      取薪津。惟被告大金公司之所以為被告乙○○投保勞保，係因系爭工程已轉包
      予被告乙○○，實際與台電公司接洽者亦為被告乙○○本人，應台電公司要求
      ，做系爭工程者一定要參加勞保且要投保意外險之故，是被告乙○○參加勞保
      期間，僅其承包系爭工程之期間而已。另若原告之供貨對象確為被告大金公司
      ，何以迄未就其所提供之預拌混凝土向被告大金公司請款，亦違常情，事實上
      原告係直接向被告乙○○請款，並由鍾雪嬌開立以新竹農會為付款人之支票四
      紙（支票號碼為0000000、面額為六十六萬八千三百元；支票號碼為0
      000000、面額為六十九萬六千六百八十元；支票號碼為0000000
      、面額為八萬八千元等支票，共計一百四十五萬二千九百八十元）交付原告，
      嗣鍾雪嬌所簽發之支票僅其中乙紙兌現，其餘支票均未兌現，亦與被告大金公
      司無關。此外，被告乙○○承包系爭工程後，又將其中扶手欄杆部分與板模部
      分工程，分別交給證人柯來成與邱進安承做，並由被告乙○○直接支付該部分
      之工資，亦據證人柯來成九十二年十一月五日到庭證稱：「我請錢都是直接找
      乙○○請款，我是做兩座鐵塔扶手欄杆、、、一次跟乙○○拿錢，所以錢也是
      乙○○給的，並不是跟大金公司或台電拿的、、、」、證人邱進安亦稱：「我
      板模工程是向乙○○包的、、、請錢都是直接找乙○○請款，我做多少他就拿
      多少現金給我」等語足證。
    (三)查因被告大金公司已將系爭工程轉包予被告乙○○，自無授權被告乙○○與原
      告簽訂系爭契約書之必要，而系爭契約書上所示被告大金公司之印章是否真正
      ，尚待查對。縱屬真正，亦為被告乙○○擅自盜用，蓋證人蔡嘉六雖曾將被告
      大金公司之印章交予被告乙○○，俾其向台電公司提交工程日報表，或向鄰近
      工地之土地所有人取得過路權，而於所填製之工程日報表上或路權合約書上用
      印，惟被告大金公司從未授權被告乙○○得將之用於簽訂系爭契約書，此由證
      人蔡嘉六於九十二年十一月五日到庭證稱：「、、、大金公司有把大小章交給
      我，當時乙○○因為是實際施作的人，他要作報表、、、都需要大金公司的章
      ，所以他就要求我把公司的大小章給他、、、所以我就把大金公司的大小章交
      給乙○○、、、只是要他拿去蓋報表，他拿去跟興威公司簽約的事情，我並不
      知道，事前、事後乙○○都沒有跟我講過、、、」等語，足證系爭契約書上被
      告大金公司之印章顯屬被告乙○○趁機盜用，因此被告大金公司顯無以代理權
      授與權授與被告乙○○之行為及事實，依法對於原告應不負授權人之責任。
  貳、被告乙○○部分：未於最後言詞辯論期日到庭，惟據其先前到庭所為之陳述略
      以：
  一、聲明：被告乙○○未為聲明。
  二、陳述：
    (一)被告乙○○是受被告大金公司委託去訂約購買預拌混凝土的，是要去做太平那
      邊台電公司的基礎工程的，被告乙○○是被告大金公司僱用的，系爭工程係被
      告大金公司委託蔡嘉六先生，蔡嘉六再委託被告乙○○去處理現場的施工事宜
      ，包括訂料等事情，並不是向被告大金公司包工程的，當時講的報酬就是，如
      果工程有賺錢，被告大金公司會分紅給被告乙○○，被告乙○○並沒有向被告
      大金公司支領薪水，是要等工程結束後，才拿報酬的，被告乙○○確實有跟原
      告訂購預拌混凝土，確實是還有原告所稱的一百六十幾萬沒有付，原來向原告
      訂貨，應該是要由被告大金公司付款，但當時蔡嘉六沒有空向被告大金公司請
      款，要被告乙○○先開鍾雪嬌的票給原告公司，但後來支票都跳了，被告大金
      公司也沒有給被告乙○○錢。
    (二)被告乙○○係受被告大金公司僱傭，經證人蔡嘉六委託處理系爭工程現場之施
      工事宜，並交付被告大金公司之大小章，非僅為作報表之用，尚包括訂貨等用
      途，嗣亦要求被告乙○○與原告訂購預拌混凝土，始簽訂系爭契約書，至於系
      爭契約書上連帶保證之部分，是應原告要求而為。本件就原告的請求，被告乙
      ○○認為是有道理的。
    (三)簽訂系爭契約書後，原應由被告大金公司付款，但因證人蔡嘉六沒有空向被告
      大金公司請款，遂要求被告乙○○以鍾雪嬌為發票人簽發支票予原告，嗣因被
      告大金公司並未付款，以致支票未能兌現。
    (四)至關於被告乙○○與被告大金公司間之工程合約書，係因證人蔡嘉六要求下始
      簽訂。系爭工程之款項，均由被告乙○○向證人蔡嘉六支領後給付予其他工人
      ，故被告乙○○才會在被告大金公司所提出之支出傳票上簽名。
  三、證據：提出工程合約書乙份、支票號碼0000000乙紙、被告大金公司支
      付工程款之明細表及現金支出傳票各乙份、仟崧工程行及乙○○、鍾雪嬌名片
      乙紙、統一發票六紙、蔡嘉六之九十一年度綜合所得稅各類所得資料清單乙份
      、王煌能之九十一年度綜合所得稅各類所得資料清單乙份、本院檢察署通知函
      文乙紙（均為影本）為證，並聲請調查證據函請新竹市農會內湖分部提出支票
      帳號0000000自九十一年七月十五日至九十二年二月十七日之退票記錄
      ，聲請傳訊證人蔡嘉六、鍾雪嬌、柯來成、邱進安等人。
    理      由
一、本件被告乙○○未於最後言詞辯論期日到場，核無民事訴訟法第三百八十六條各
    款所列情形，爰依原告之聲請，由其一造辯論而為判決。
二、原告起訴主張：緣被告大金公司承攬訴外人台電公司所發包之「１６１ＫＶ翁子
    霧峰線＃、＃鐵塔基礎工程」，於九十一年七月間，為系爭工程施工所需之
    預拌混凝土，向原告訂購預拌混凝土材料，雙方並簽有訂貨契約書，依契約書付
    款辦法約定，被告大金公司應依實際出貨數量每月結算給付原告貨款，同時並由
    被告乙○○為連帶保證人，對被告大金公司應履行之義務負連帶清償責任。自九
    十一年八月起至十二月止，被告大金公司總計向原告訂購一百七十萬七千五百元
    之預拌混凝土，然被告大金公司卻未依約給付貨款，總計尚積欠原告一百六十九
    萬五千二百八十元，經原告事後前往被告大金公司催討，被告大金公司均置之不
    理，為此依買賣契約及連帶保證之規定提起本件訴訟等語。被告大金公司則以：
    被告大金公司固曾向訴外人台電公司台中供電區營業處標得系爭工程，惟於得標
    後即將全部工程轉包予另被告乙○○，由被告乙○○與鍾雪嬌二人合夥承作，被
    告乙○○曾多次向被告大金公司領取工程款，並曾雇用訴外人王煌能工作，故原
    告所謂訂購契約書，係原告與被告乙○○間之爭執，與被告大金公司無涉；被告
    乙○○非被告大金公司之員工，因此被告乙○○從未向被告大金公司領取薪津；
    至於被告大金公司之所以為被告乙○○投保勞保，係因系爭工程已轉包予被告乙
    ○○，實際與台電公司接洽者亦為被告乙○○本人，應台電公司要求，做系爭工
    程者一定要參加勞保且要投保意外險之故，是被告乙○○參加勞保期間，僅其承
    包系爭工程之期間而已；另若原告之供貨對象確為被告大金公司，何以迄未就其
    所提供之預拌混凝土向被告大金公司請款，亦違常情，事實上原告係直接向被告
    乙○○請款，並由鍾雪嬌開立以新竹農會為付款人之支票四紙（支票號碼為00
    00000、面額為六十六萬八千三百元；支票號碼為0000000、面額為
    六十九萬六千六百八十元；支票號碼為0000000、面額為八萬八千元等支
    票，共計一百四十五萬二千九百八十元）交付原告，嗣鍾雪嬌所簽發之支票僅其
    中乙紙兌現，其餘支票均未兌現，亦與被告大金公司無關；此外，被告乙○○承
    包系爭工程後，又將其中扶手欄杆部分與板模部分工程，分別交給證人柯來成與
    邱進安承做，並由被告乙○○直接支付該部分之工資；查因被告大金公司已將系
    爭工程轉包予被告乙○○，自無授權被告乙○○與原告簽訂系爭契約書之必要，
    而系爭契約書上所示被告大金公司之印章是否真正，尚待查對；縱屬真正，亦為
    被告乙○○擅自盜用，蓋證人蔡嘉六雖曾將被告大金公司之印章交予被告乙○○
    ，俾其向台電公司提交工程日報表，或向鄰近工地之土地所有人取得過路權，而
    於所填製之工程日報表上或路權合約書上用印，惟被告大金公司從未授權被告乙
    ○○得將之用於簽訂系爭契約書，被告大金公司並無以代理權授與權授與被告乙
    ○○之行為及事實，依法對於原告應不負授權人之責任等語資為抗辯。被告乙○
    ○未於最後言詞辯論期日到庭，惟據其先前到庭之陳述，被告乙○○對原告之請
    求，未做何聲明，其就事實部分則陳述稱：被告乙○○係受被告大金公司僱傭，
    經證人蔡嘉六委託處理系爭工程現場之施工事宜，並交付被告大金公司之大小章
    ，非僅為作報表之用，尚包括訂貨等用途，嗣亦要求被告乙○○與原告訂購預拌
    混凝土，始簽訂系爭契約書，至於系爭契約書上連帶保證之部分，是應原告要求
    而為等語。
三、原告主張被告大金公司承攬訴外人台電公司所發包之「１６１ＫＶ翁子霧峰線＃
    、＃鐵塔基礎工程」，於九十一年七月間，為系爭工程施工所需之預拌混凝
    土，被告乙○○則出面持被告大金公司之大小章，與原告訂購預拌混凝土材料，
    並簽有訂貨契約書，依契約書付款辦法約定，被告大金公司應依實際出貨數量每
    月結算給付原告貨款，並由被告乙○○為連帶保證人，對被告大金公司應履行之
    義務負連帶清償責任，自九十一年八月起至十二月止，原告出售一百七十萬七千
    五百元之預拌混凝土，然被告大金公司與乙○○未給付貨款，總計尚積欠原告一
    百六十九萬五千二百八十元等事實，業據原告提出預拌混凝土訂貨契約書乙份、
    預拌混凝土會帳表五紙為證，復為被告大金公司與乙○○所不爭執，自堪信為真
    實。
四、茲有爭執者，係被告乙○○持被告大金公司大小章與原告簽訂系爭契約書，是否
    係有權代理？如非有權代理，是否構成表見代理？爰說明如下：
  (一)按被告大金公司就系爭契約書上有關被告大金公司之大小印章是否真正，固曾抗
    辯稱：「尚待查對」云云，然就系爭契約上有關被告大金公司之大小章係由被告
    大金公司所派任負責現場管看進度之證人蔡嘉六所交付給被告乙○○之事實，業
    據證人蔡嘉六於本院九十二年十一月五日言詞辯論中證述明確，而被告大金公司
    對證人蔡嘉六之證詞亦未有異議，且其後亦未明確指陳系爭契約書上之大小章有
    何不實之處，故就系爭契約書上有關被告大金公司之大小章，自應認為真正，合
    先敘明之。
  (二)次按民事訴訟法第二百七十七條規定：「當事人主張有利於己之事實者，就其事
    實有舉證之責任。但法律別有規定，或依其情形顯失公平者，不在此限。」本件
    原告主張被告乙○○係受被告大金公司之託處理系爭工程，並進而代理被告大金
    當事公司與原告簽訂系爭契約等事實，則為被告大金公司所否認，依法自應由原
    告負舉證責任。經查：
    1.被告乙○○於言詞辯論中陳稱：「我是受大金營造委託去訂約購買預拌混凝土
      的，是要去做太平那邊台電公司的基礎工程的，我是大金營造僱用的，我所知
      道的是大金營造公司委託蔡嘉六先生，蔡嘉六再委託我去處理現場的施工事宜
      ，包括訂料等事情，並不是向大金營造公司包工程的，當時講的報酬就是，如
      果工程有賺錢，大金營造會分紅給我，我並沒有向大金營造支領薪水，是要等
      工程結束後，才拿報酬的，我確實有跟興威公司訂購預拌混凝土，確實是還有
      原告所稱的一百六十幾萬沒有付，原來向興威公司訂購，應該是要由大金公司
      付款，但當時蔡嘉六沒有空向大金公司請款，要我先開鍾雪嬌的票給興威公司
      ，但後來支票都跳了，大金公司也沒有給我錢。」等語明確，經核與證人鍾雪
      嬌於於本院言詞辯論中證述：「我並沒有在大金公司任職，在九十一年的時候
      ，有一個台電的工程，在太平，工程名稱是霧峰線四八、四九的鐵塔基礎工程
      ，當時是有一個叫做蔡嘉六的人，他代表大金公司來找乙○○，因乙○○當時
      也是大金營造的員工，擔任工地負責人，蔡嘉六找他處理該台電工程，是要以
      大金營造的名義去處理現場的事情，包含僱工、營建、購買材料等事情，至於
      蔡嘉六在大金公司是什麼職務我就不清楚，當時乙○○處理後，需要請款，會
      找我（因我名下有一個工程行）以工程行的名義出具證明向大金公司請款。當
      時乙○○的身分是屬於大金公司的員工，以大金公司的名義處理現場的一切工
      程事務，當時並不是要承包大金公司系爭台電工程。」等語相符。又本件被告
      大金公司曾替被告乙○○辦理勞保乙節，已為被告大金公司所不爭執，並有被
      告大金公司勞健保名冊影本六件附卷可稽，加以本件被告大金公司亦經由其所
      屬員工將大金公司之大小章交與被告乙○○使用，足認被告乙○○所述：系爭
      工程是大金營造公司委託蔡嘉六先生，蔡嘉六再委託我去處理現場的施工事宜
      ，包括訂料等語，確屬有據。
    2.被告大金公司抗辯：其與被告乙○○之間係承攬關係等語，並提出工程合約為
      證。經查該工程合約之真正，固為被告乙○○所自認，然查被告大金公司與被
      告乙○○之間如僅係單純之承攬關係，被告大金公司實無須將其所屬之公司大
      小章交與被告乙○○，而本件被告大金公司亦自承系爭工程依法不得轉包，故
      本件於被告大金公司與被告乙○○之間縱可認定存在承攬關係，然從被告大金
      公司將公司大小章交與被告乙○○，及慮及被告大金公司為規避與業主台電公
      司間不得轉包之問題，堪認本件被告大金公司亦同時有授權被告乙○○於對外
      （指台電公司及訂料之公司等）交涉時，以被告大金公司名義為之，故本件應
      認被告乙○○以被告大金公司名義向原告訂貨，並簽訂契約書時，自始即已獲
      得被告大金公司之授權。亦即，上開被告大金公司與被告乙○○間之工程合約
      ，固有規範其二人彼此間權利義務關係之效果，然對外而言，就被告乙○○以
      被告大金公司名義所簽訂與系爭工程有關之契約，被告大金公司仍應負授權人
      責任。
    3.本件證人蔡嘉六、柯來成、邱進安固均證稱，被告乙○○係系爭工程之承攬人
      （即向被告大金公司轉包而得），然因該承攬事實，縱使為真，亦不影響被告
      大金公司所應負之授權人責任乙節，業如前述，故上開證人所言，尚難執為對
      被告大金公司有利之認定，附予敘明。
    4.綜上所述，本件應認原告就其所主張：被告乙○○係受被告大金公司之託處理
      系爭工程，並進而代理被告大金當事公司與原告簽訂系爭契約等事實，業已盡
      其舉證之責，其主張堪信為真。而本件被告大金公司既應負授權人責任，則原
      告所為被告大金公司應負表見代理人責任之主張，自無審酌之必要。
五、從而，原告本於買賣契約及連帶保證之法律關係，請求被告應連帶給付原告一百
    六十九萬五千二百八十元，並自九十二年二月二十七日（起訴狀繕本送達翌日）
    起至清償日止，按週年利率百分之五計算之利息，為有理由應予准許。
六、原告及被告大金公司陳明願供擔保，聲請宣告假執行及免為假執行，經核無不合
    ，爰依聲請並就被告乙○○部分依職權，酌定相當擔保金額予以准許之。
七、本件事證已臻明確，兩造其餘攻擊防禦方法與舉證，核與判決結果無影響，爰不
    一一論述。
八、據上論結，本件原告之訴為有理由，依民事訴訟法第三百八十五條第一項前段、
    第八十五條第二項、第三百九十條第二項、第三百九十二條，判決如主文。
中　　　華　　　民　　　國　　九十三　　年　　　四　　　月　　二十一  　日
                                    臺灣臺中地方法院民事第三庭
~B法　　　官　李悌愷
右為正本係照原本作成。
如不服本判決，應於判決送達後二十日內，向本院提出上訴狀。
中　　　華　　　民　　　國　　九十三　　年　　　四　　　月　　二十一  　日
~B法院書記官
